【裁判字號】    95,易,639
【裁判日期】    951031
【裁判案由】    偽造文書
【裁判全文】
臺灣臺中地方法院刑事判決               95年度易字第639號
公  訴  人  臺灣臺中地方法院檢察署檢察官
被      告  辛○○
選任辯護人  陳俊偉律師
上列被告因偽造文書案件，經檢察官提起公訴（九十四年度偵字
第八五○八號），經被告於審理中就被訴事實為有罪之陳述，合
議庭於聽取當事人之意見後裁定由受命法官獨任以簡式審判程序
判決如下：
    主    文
辛○○共同連續明知為不實之事項，而使公務員登載於職務上所
掌之公文書，足以生損害於公眾及他人，處有期徒刑月，如易
科罰金，以佰元折算壹日。
    犯罪事實
一、辛○○經由壬○○（俟到案後另行審結）之仲介，得知丁○○（業經臺灣高等法院臺中分院以九十四年度上易字第七五
    六號判決判處有期徒刑五月，如易科罰金，以銀元三百元折
    算一日確定）所有坐落臺中市○○區○○段第一一二號、第
    一一三號、第一一六地號等三筆土地（依民國八十九年七月
    之公告現值計算，價值共計新臺幣四千二百六十一萬七千三
    百元），日後有可能經政府以高速鐵路通過為由，以公告現
    值一點四倍之徵收補償金共計新臺幣（下同）五千九百六十
    六萬四千二百二十元加以徵收，即以三千萬元之代價向丁○○購買上開三筆土地，並欲將該三筆土地直接登記在其子己○○及其女庚○○名下（己○○、庚○○二人業經臺灣高等
    法院臺中分院以九十四年度上易字第七五六號判決判各處有
    期徒刑五月，如易科罰金，均以銀元三百元折算一日確定）
    。惟因上開三筆土地依法如須由己○○、庚○○二人繳納土
    地增值稅時（依土地稅法第五條第一項第一款固規定，土地
    為有償移轉者，其土地增值稅之納稅義務人為原所有權人。
    但同法第五之一條前段又規定，土地所有權移轉，其應納之
    土地增值稅，納稅義務人未於規定期限內繳納者，得由取得
    所有權之人代為繳納），在繳納高額之二千四百九十三萬六
    千四百八十六元之土地增值稅，辦理所有權移轉登記後，日
    後縱經政府依法公告以五千九百六十六萬四千二百二十元之
    代價徵收，買方在加計利息等因素後，勢必將毫無利益可圖
    。但如暫不辦理所有權移轉登記，日後經政府依法公告徵收
    時，因依法（土地法第一百九十六條、平均地權條例第四十
    二條第一項、土地稅法第三十九條第一項參照）並無須繳納
    上開二千四百九十三萬六千四百八十六元土地增值稅，買方
    則有利可圖。買賣雙方即經由壬○○仲介約定：如上開土地
    因地目為原（農業用地），或使用分區為河川區，而依法經
    稅捐機關核定無須繳納土地增值稅時，買賣雙方將如期辦理
    所有權移轉登記。惟倘上開土地須繳納土地增值稅時，則暫
    不辦理所有權移轉登記，僅由賣方先辦理設定擔保債權額為
    五千萬元之抵押權登記予買方，等待日後政府加以徵收，或
    依法無庸繳納上開土地增稅時，再辦理所有權移轉登記，藉
    以規避上開二千四百九十三萬六千四百八十六元之土地增值
    稅。此外，因向稅捐機關申請以上開土地之使用分區為河川
    區或農業用地為由，而核定免徵土地增值稅之手續，曠日費
    時，買方辛○○、己○○、庚○○三人遂擔心賣方丁○○不
    知是否尚有積欠其他不詳之債權人鉅額債務，為免在向稅捐
    機關辦理上開三筆土地免徵土地增值稅，及向地政機關辦理
    土地所有權移轉登記之過程中，上開三筆土地突遭丁○○之
    債權人加以查封登記，或遭丁○○以該三筆土地為他人辦理
    設定其他抵押權登記，甚而將之以「一地二賣」之方式出賣
    予他人，致無法順利完成上開三筆土地之所有權移轉登記予
    買方，買賣雙方又經由壬○○仲介約定：在買方辛○○、己○○、庚○○三人支付予賣方丁○○一千萬元之訂金後，賣
    方即須先以上開三筆土地為買方設定五千萬元之抵押權登記
    。如上開三筆土地順利得以獲准免徵土地增值稅時，買賣雙
    方再繼續辦理所有權移轉登記予買方，屆時上開五千萬元之
    抵押權登記亦將因抵押權人與所有權人同一，而歸於消滅，
    但如上開三筆土地依法須繳納土地增值稅時，買賣雙方將暫
    不辦理所有權移轉登記，且賣方須再以上開三筆土地，為買
    方設定擔保債權額為五千萬元之抵押權設定登記。
二、辛○○、己○○、庚○○、壬○○、丁○○等五人於謀議既
    定後，乃共同基於使公務員登載不實之犯意聯絡，均明知買
    賣雙方間實際上並無五千萬元債權債務關係存在，於八十九
    年七月十七日（當時買方僅給付賣方一千萬元之訂金，其餘
    二千萬元價金尚未給付），委由不知情之土地專業登記代理
    人戊○○，於八十九年七月十八日，代為向臺中市中興地政
    事務所，申請辦理以丁○○所有上開三筆土地為擔保，並以
    丁○○為債務人，為債權人己○○設定擔保債權額為五千萬
    元之抵押權登記，致使無實質審查權限之該所承辦公務員，
    於八十九年七月二十日，將該不實之事項登載於職務上所掌
    管之土地登記簿之公文書上，足以生損害於地政機關對於土
    地登記、管理之正確性與丁○○之債權人甲○○、合作金庫
    銀行股份有限公司（以下簡稱合庫銀行，業於九十年五月七
    日以債權人身分，向臺灣臺中地方法院聲請對上開三筆土地
    為假扣押之查封登記）及丁○○之其他債權人。嗣辛○○、
    壬○○、庚○○、己○○、丁○○等人於八十九年八月五日
    ，向臺中市稅捐稽徵處以上開土地之使用分區為「河川區」
    為由，申請免徵土地徵值稅，並未獲准，而核定應繳納土地
    增值稅二千四百九十三萬六千四百八十六元。其等五人乃共
    同承前同一使公務員登載不實之概括犯意聯絡，均明知買賣
    雙方間實際上並無五千萬元債權債務關係存在，再度於八十
    九年八月二十五日（當時買方二人共計已給付賣方二千九百
    九十萬元之價金，僅剩十萬元價金尚未給付），委由不知情
    之土地專業登記代理人戊○○，代為向臺中市中興地政事務
    所，申請辦理以丁○○所有上開三筆土地為擔保，並以丁○○為債務人，為債權人庚○○設定擔保債權額為五千萬元之
    抵押權登記，致使無實質審查權限之該所承辦公務員，於八
    十九年八月三十一日，將該不實之事項登載於職務上所掌管
    之土地登記簿之公文書上，足以生損害於地政機關對於土地
    登記、管理之正確性與丁○○之債權人甲○○、合庫銀行及
    其他丁○○之債權人。
三、案經臺灣臺中地方法院檢察署檢察官自動檢舉偵查起訴。
    理    由
一、上揭犯罪事實，業據被告辛○○於本院審理時坦承不諱，核
    與證人丁○○、戊○○、乙○○（丁○○之另一債權人）、
    丙○○（庚○○之夫）於警詢、偵查中及本案審理時、另案
    審理之證述，及共同被告己○○、庚○○於警詢、偵查中及
    另案審理之供述相符，並有臺中市稅捐稽徵處九十二年十一
    月十一日中市稅財字第○九二一二○四三一九號函一份、臺
    中市稅捐稽徵處黎明分處九十三年十月二十一日中市稅黎分
    一字第○九三○○一二四八九號函一份、臺中市中興地政事
    務所九十三年十一月五日中興地所四字第○九三○○一六九
    八七號函附之土地抵押權設定登記申請書及其附件影本各一
    份、上開三筆土地之不動產買賣契約書一份、被告所簽發以
    第七商業銀行為付款人面額二百萬元之支票影本一紙等物附
    卷可稽，足見被告自白與事實相符，本案事證明確，其犯行
    洵堪認定，應依法論科。
二、被告行為後，刑法於九十四年二月二日修正公布，於九十五
    年七月一日施行，而行為後法律有變更者，適用行為時之法
    律，但行為後之法律有利於行為人者，適用最有利於行為人
    之法律，現行刑法第二條第一項訂有明文，此條規定乃與刑
    法第一條罪刑法定主義契合，而貫徹法律禁止溯及既往原則
    ，係規範行為後法律變更所生新舊法律比較適用之準據法，
    是刑法第二條本身雖經修正，但刑法第二條既屬適用法律之
    準據法，本身尚無比較新舊法之問題，應一律適用裁判時之
    現行刑法第二條規定以決定適用之刑罰法律，先予敘明。又
    本次刑法修正之比較新舊法，應就罪刑有關之共犯、未遂犯
    、想像競合犯、牽連犯、連續犯、結合犯，以及累犯加重、
    自首減輕暨其他法定加減原因（如身分加減）與加減例等一
    切情形，綜其全部罪刑之結果而為比較，最高法院九十五年
    五月二十三日著有九十五年度第八次刑庭會議決議可資參照
    。是以：
  (一)被告行為後，刑法第五十六條連續犯之規定，業於九十四年
    二月二日修正公布刪除，並於九十五年七月一日施行，因行
    為後新法業已刪除連續犯之規定，此刪除雖非犯罪構成要件
    之變更，但顯已影響行為人刑罰之法律效果，自屬法律有變
    更。依行為時之舊法，被告數犯罪行為僅以一罪論，而依裁
    判時之新法，被告數犯罪行為即須分論併罰，比較新、舊法
    結果，修正後之刑法並未較有利於被告，依新修正刑法第二
    條第一項規定，仍應適用行為時法律即舊法論以連續犯。
  (二)九十五年七月一日修正公布施行之刑法第四十一條第一項前
    段規定：「犯最重本刑為五年以下有期徒刑以下之刑之罪，
    而受六個月以下有期徒刑或拘役之宣告者，得以新臺幣一千
    元、二千元或三千元折算一日，易科罰金。」，惟被告行為
    時之刑法第四十一第一項前段規定：「犯最重本刑為五年以
    下有期徒刑以下之刑之罪，而受六個月以下有期徒刑或拘役
    之宣告，因身體、教育、職業、家庭之關係或其他正當事由
    ，執行顯有困難者，得以一元以上三元以下折算一日，易科
    罰金。」，又依修正前罰金罰鍰提高標準條例第二條前段（
    現已刪除）規定，就其原定數額提高為一百倍折算一日，則
    被告行為時之易科罰金折算標準，應以銀元三百元折算一日
    ，經折算為新臺幣後，應以新臺幣九百元折算為一日。比較
    修正前後之易科罰金折算標準，修正後之刑法第四十一條第
    一項前段並未有利於被告，故應依修正後刑法第二條第一項
    前段規定，適用修正前刑法第四十一條第一項前段規定，定
    其折算標準。
  (三)刑法第二百十四條使公務員登載不實罪規定其法定刑得科銀
    元五百元以下罰金，然被告行為後，於九十五年六月十四日
    增訂刑法施行法第一條之一，並規定：「中華民國九十四年
    一月七日刑法修正施行後，刑法分則編所定罰金之貨幣單位
    為新臺幣。九十四年一月七日刑法修正時，刑法分則編未修
    正之條文定有罰金者，自九十四年一月七日刑法修正施行後
    ，就其所定數額提高為三十倍。但七十二年六月二十六日至
    九十四年一月七日新增或修正之條文，就其所定數額提高為
    三倍。」（註：刑法修正公布日期應為九十四年二月二日，
    施行日期為九十五年七月一日，前揭條文日期似有錯誤，但
    不影響本案之判斷），且九十四年二月二日施行公布九十五
    年七月一日施行之刑法第三十三條第五款修正為：「主刑之
    種類如下：五、罰金：新臺幣一千元以上，以百元計算之，
    」，是依修正後之法律，刑法第二百十四條使公務員登載不
    實罪所得科處之罰金刑最高為新臺幣一萬五千元、最低為新
    臺幣一千元；而被告行為時適用之罰金罰鍰提高標準條例第
    一條前段規定：「依法律應處罰金、罰鍰者，就其原定數額
    得提高為二倍至十倍。但法律已依一定比率規定罰金或罰鍰
    之數額或倍數者，依其規定。」、現行法規所定貨幣單位折
    算新臺幣條例第二條規定：「現行法規所定金額之貨幣單位
    為圓、銀元或元者，以新臺幣之三倍折算之。」，及修正前
    刑法第三十三條第五款規定: 「主刑之種類如下：五、罰金
    ：一元以上。」，是依行為時之法律，刑法刑法第二百十四
    條使公務員登載不實罪所得科處之罰金刑最高為新臺幣一萬
    五千元、最低為新臺幣三十元。因此，比較上述修正前、後
    之刑罰法律，修正後之法律並未有利於被告，自以被告行為
    時之舊法即依修正前刑法第三十三條第五款，並配合罰金罰
    鍰提高標準條例第一條前段為法條適用之依據。
  (四)綜合上述各條文修正前、後之比較，揆諸前揭最高法院決議
    及修正後刑法第二條第一項規定之「從舊、從輕」原則，自
    應適用被告行為時之法律，即修正前刑法之相關規定，並配
    合罰金罰鍰提高標準條例第一條前段及修正前罰金罰鍰提高
    標準條例第二條之規定，予以論處。
三、核被告所為，係犯刑法第二百十四條使公務員登載不實罪。
    被告與共同被告己○○、庚○○、丁○○、壬○○就上開犯
    行，具有犯意之聯絡及行為之分擔，均為共同正犯。被告利
    用不知情之證人戊○○，代為向地政機關申請辦理上開抵押
    權設定登記，為間接正犯。被告所犯上開二次犯行，時間緊
    接，觸犯構成要件相同之罪，顯係基於概括犯意反覆為之，
    為連續犯，應依修正前刑法第五十六條規定，論以一罪，並
    依法加重其刑。爰審酌被告為規避繳納二千四百九十三萬六
    千四百八十六元之土地增值稅，而使公務員登載不實，所為
    有害於地政機關對於土地登記、管理之正確性與合庫銀行及
    丁○○之其他債權人，但上開三筆土地現因遭被害人合庫銀
    行向本院申請假扣押查封登記，而仍登記丁○○所有，被害
    人合庫銀行及其他債權人於日後向丁○○求償，應無困難，
    暨其智識、素行、犯罪之目的、動機，犯罪手段尚屬平和，
    且其年事已高，又能於本院審理時坦承犯行，態度良好等一
    切情狀，量處如主文所示之刑，並諭知易科罰金之折算標準
    ，以示儆懲。
四、壬○○俟到案後另行審結。
據上論斷，應依刑事訴訟法第二百七十三條之一第一項、第二百
九十九條第一項前段，刑法第二條第一項前段、第二十八條、（
修正前）第五十六條、第二百十四條、（修正前）第四十一條第
一項前段、（修正前）第三十三條第五款，罰金罰鍰提高標準條
例第一條前段、（修正前）第二條，判決如主文。
中    華    民    國    95    年    10    月    31    日
                  刑事第十三庭  法  官  黃裕仁
上正本證明與原本無異。
如不服本判決，應於送達後十日內向本院提出上訴狀（須附繕本
），上訴於臺灣高等法院臺中分院。
                                書記官  王嘉仁
中    華    民    國    95    年    10    月    31    日
附錄論罪科刑法條
刑法第二百十四條：
明知為不實之事項，而使公務員登載於職務上所掌之公文書，足
以生損害於公眾或他人者，處三年以下有期徒刑、拘役或五百元
以下罰金。


司法院資訊處製作；財團法人民間司法改革基金會備份。
